---
title: "OBRADA PODATAKA"
author: "dr.sc. Luka Šikić"
date: "`r format(Sys.time(), '%d %B, %Y')`"
output:
  slidy_presentation: default
  beamer_presentation:
    theme: Szeged
    colortheme: beaver
    fonttheme: structurebold
institute: Diplomski studij sociologije
font: 10pt
subtitle: Hrvatski studiji
---

```{r setup, include=FALSE}
knitr::opts_chunk$set(echo = F)
```

```{r paketi, include=FALSE}

library(tidyverse)
library(reticulate)
use_virtualenv("r-reticulate")
#py_install("pandas")
#use_python("C:\\Users\\Lukas\\AppData\\Local\\R-MINI~1\\envs\\R-RETI~1\\python.exe")
library(kableExtra)
```

## CILJEVI PREDAVANJA

- Strukturirani i ne-strukturirani podatci
- Kvantitativni i kvalitativni podatci
- Podatci u "praksi"
- Big Data

## STRUKTURIRANI I NESTRUKTURIRANI PODATCI


1. **STRUKTURIRANI**
- observacije sa karakteristikama, uglavnom organizirane u tablicu (redovi i kolone)
- znanstveno prikupljeni podatci, telefonski imenik
- manji dio podataka


2. **NESTRUKTURIRANI**
- podatci bez standardne organizacijske hijerarhije 
- Facebook objave, Twitter, logovi na server, genetska sekvenca nukleotida, tekstualni podatci
- vjerojatno više od 80% svih podataka
- zahtjevaju prilagodbu prije analize 



## KVANTITATIVNI i KVALITATIVNI PODATCI

1. **KVANTITATIVNI**
- brojevi, matematičke procedure, prosjek, vremenski trend, threshold efekti

2. **KVALITATIVNI**
- "prirodne" kategorije, jezik
- najčešća observacija, jedinstvene vrijednosti

## PRIMJER

```{python, echo = T}
import pandas as pd

# ucitaj CSV file sa URL
drinks = pd.read_csv('https://raw.githubusercontent.com/sinanuozdemir/principles_of_data_science/master/data/chapter_2/drinks.csv')

# pregledaj prvih 10 redova
#drinks.head(10) 
```

```{r, echo = T}
# prikazi podatke u tablici
py$drinks %>%
  head(10) %>%
  kbl() %>%
  kableExtra::kable_material_dark()
```
```{python, echo = T}

drinks['continent'].describe() # pregledaj kolonu 'continent'- KVALITATTIVNA

drinks['beer_servings'].describe() # pregledaj kolonu 'continent'- KVANTITATIVNA

```


## DISKRETNI I KONTINUIRANI PODATCI

1. **DISKRETNI**
- prebrojivi
- npr. igraća kocka


1. **KONTINUIRANI**
- postoje na kontinuiranoj skali
- npr. težina ili visina


## ČETIRI RAZINE PODATAKA

1. **NOMINALNI**

1. **ORDINALNI**

1. **INTERVALNI**

1. **OMJERNI**


## NOMINALNA RAZINA

- podatci opisani nazivom ili kategorijom (kategorički podatci)
- npr. spol, nacionalnost, biološke vrste 
- ne mogu se obavljati matematičke operacije poput zbrajanja ili djeljenja
- računanje prosjeka ili drugih statističkih momenata nema smisla

## ODINALNA RAZINA

- kategorički podatci koji imaju hijerarhijsku strukturu
- iako postoji hijerarhija, nije moguće utvrditi relativne razlike među opservacijama
- matematičke operacije kao zbrajanje ili dijeljenje nisu opravdane
- usporedbe i sortiranje podataka su opravdane
- moguće je koristiti medijan (ne i prosjek)


```{python, echo = T}
import numpy

# anketa o sreci na ljestvici 1-5
results = [5, 4, 3, 4, 5, 3, 2, 5, 3, 2, 1, 4, 5, 3, 4, 4, 5, 4, 2, 1,
4, 5, 4, 3, 2, 4, 4, 5, 4, 3, 2, 1]

# sortiraj rezultate
sorted_results = sorted(results)
print(sorted_results)

# pogledaj prosjek i medijan
print ("prosjek:",round(numpy.mean(results),2))
print ("medijan:",round(numpy.median(results),2))


```

## INTERVALNA RAZINA

- npr. temperatura
- opravdane su matematičke operacije poput zbrajanja i oduzimanja
- opravdano korištenje mjera centralne tendencije i varijabilnosti


```{python, echo = T}
# temperatura frizidera u fahrenheitima mjerena svakih sat vremena
temps = [31, 32, 32, 31, 28, 29, 31, 38, 32, 31, 30, 29, 30, 31, 26]

# pogledaj prosjek i medijan
print("prosjek:",round(numpy.mean(temps),2))
print("medijan:",round(numpy.median(temps),2))

## pogledaj mjere varijacije

squared_differences = []
# napravi praznu listu
mean = numpy.mean(temps)
# spremi prosjek u objekt

for temperature in temps:
 difference = temperature - mean
 # definiraj funkciju za izracun udaljenosti (temperature) od prosjeka
 
 squared_difference = difference**2
 # kvadriraj razliku
 squared_differences.append(squared_difference)
 # dodaj listi

average_squared_difference = numpy.mean(squared_differences)
# izracunaj varijancu
standard_deviation = numpy.sqrt(average_squared_difference)
# izracunaj standardnu devijaciju
print("stdev:",round(standard_deviation,2)) 

```


## OMJERNA RAZINA

- opravdane matematičke operacije množenja i dieljenja
- podatci na ovoj razni ne smiju biti negativni


```{python, echo = T}

# temperatura frizidera u fahrenheitima mjerena svakih sat vremena
temps = [31, 32, 32, 31, 28, 29, 31, 38, 32, 31, 30, 29, 30, 31, 26]

num_items = len(temps)
product = 1.

for temperature in temps:
 product *= temperature

geometric_mean = product**(1./num_items)
print("geometrijska sredina:",geometric_mean)# == 30.634

```





















