---
title: "OBRADA PODATAKA"
subtitle: "Hrvatski studiji"
institute: "Diplomski studij sociologije"
author: "dr.sc. Luka Šikić"
date: "`r format(Sys.time(), '%d %B, %Y')`"
font: 10pt
output: 
  beamer_presentation:
    theme: "Szeged"
    colortheme: "beaver"
    fonttheme: "structurebold"

---

```{r setup, include=FALSE}
knitr::opts_chunk$set(echo = F)
```

## CILJEVI PREDAVANJA

- Strukturirani i ne-strukturirani podatci
- Kvantitativni i kvalitativni podatci
- Podatci u "praksi"
- Big Data

```{r cars}
```

## STRUKTURIRANI I NESTRUKTURIRANI PODATCI


1. **STRUKTURIRANI**
- observacije sa karakteristikama, uglavnom organizirane u tablicu (redovi i kolone)
- znanstveno prikupljeni podatci, telefonski imenik
- manji dio podataka


2. **NESTRUKTURIRANI**
- podatci bez standardne organizacijske hijerarhije 
- Facebook objave, Twitter, logovi na server, genetska sekvenca nukleotida, tekstualni podatci
- vjerojatno više od 80% svih podataka
- zahtjevaju prilagodbu prije analize 



## KVANTITATIVNI i KVALITATIVNI PODATCI

1. **KVANTITATIVNI**
- brojevi, matematičke procedure, prosjek, vremenski trend, threshold efekti

2. **KVALITATIVNI**
- "prirodne" kategorije, jezik
- najčešća observacija, jedinstvene vrijednosti

## PRIMJER

```{r pressure}


```

## DISKRETNI I KONTINUIRANI PODATCI

1. **DISKRETNI**
- prebrojivi
- npr. igraća kocka


1. **KONTINUIRANI**
- postoje na kontinuiranoj skali
- npr. težina ili visina


## ČETIRI RAZINE PODATAKA

1. **NOMINALNI**

1. **ORDINALNI**

1. **INTERVALNI**

1. **OMJERNI**


## NOMINALNA RAZINA

- podatci opisani nazivom ili kategorijom (kategorički podatci)
- npr. spol, nacionalnost, biološke vrste 
- ne mogu se obavljati matematičke operacije poput zbrajanja ili djeljenja
- računanje prosjeka ili drugih statističkih momenata nema smisla

## ODINALNA RAZINA

- kategorički podatci koji imaju hijerarhijsku strukturu
- iako postoji hijerarhija, nije moguće utvrditi relativne razlike među opservacijama
- matematičke operacije kao zbrajanje ili dijeljenje nisu opravdane
- usporedbe i sortiranje podataka su opravdane
- moguće je koristiti medijan (ne i prosjek)

## INTERVALNA RAZINA

- npr. temperatura
- opravdane su matematičke operacije poput zbrajanja i oduzimanja
- opravdanjo korištenje mjera centralne tendencije i varijabilnosti

## OMJERNA RAZINA

- opravdane matematičke operacije množenja i dieljenja
- podatci na ovoj razni ne smiju biti negativni


