---
title: "OBRADA PODATAKA"
# subtitle: "<html><div style='float:left'></div><hr color='#EB811B' size=1px width=796px></html>"
subtitle: "Predavanje 3: Izvori podataka"
author: "Luka Sikic, PhD"
date: "Fakultet hrvatskih studija | [OP](https://github.com/BrbanMiro/Obrada-podataka)" #"`r format(Sys.time(), '%d %B %Y')`"
output:
  xaringan::moon_reader:
    css: [default, metropolis, metropolis-fonts] 
    lib_dir: libs
    nature:
      highlightStyle: github
      highlightLines: true
      countIncrementalSlides: false
---

```{R, setup, include = F}
# devtools::install_github("dill/emoGG")
library(pacman)
p_load(
  broom, tidyverse,
  latex2exp, ggplot2, ggthemes, ggforce, viridis, extrafont, gridExtra,
  kableExtra, snakecase, janitor,
  data.table, dplyr, estimatr,
  lubridate, knitr, parallel,
  lfe,
  here, magrittr
)
# Define pink color
red_pink <- "#e64173"
turquoise <- "#20B2AA"
orange <- "#FFA500"
red <- "#fb6107"
blue <- "#2b59c3"
green <- "#8bb174"
grey_light <- "grey70"
grey_mid <- "grey50"
grey_dark <- "grey20"
purple <- "#6A5ACD"
slate <- "#314f4f"
# Dark slate grey: #314f4f
# Knitr options
opts_chunk$set(
  comment = "#>",
  fig.align = "center",
  fig.height = 7,
  fig.width = 10.5,
  warning = F,
  message = F
)
opts_chunk$set(dev = "svg")
options(device = function(file, width, height) {
  svg(tempfile(), width = width, height = height)
})
options(crayon.enabled = F)
options(knitr.table.format = "html")
# A blank theme for ggplot
theme_empty <- theme_bw() + theme(
  line = element_blank(),
  rect = element_blank(),
  strip.text = element_blank(),
  axis.text = element_blank(),
  plot.title = element_blank(),
  axis.title = element_blank(),
  plot.margin = structure(c(0, 0, -0.5, -1), unit = "lines", valid.unit = 3L, class = "unit"),
  legend.position = "none"
)
theme_simple <- theme_bw() + theme(
  line = element_blank(),
  panel.grid = element_blank(),
  rect = element_blank(),
  strip.text = element_blank(),
  axis.text.x = element_text(size = 18, family = "STIXGeneral"),
  axis.text.y = element_blank(),
  axis.ticks = element_blank(),
  plot.title = element_blank(),
  axis.title = element_blank(),
  # plot.margin = structure(c(0, 0, -1, -1), unit = "lines", valid.unit = 3L, class = "unit"),
  legend.position = "none"
)
theme_axes_math <- theme_void() + theme(
  text = element_text(family = "MathJax_Math"),
  axis.title = element_text(size = 22),
  axis.title.x = element_text(hjust = .95, margin = margin(0.15, 0, 0, 0, unit = "lines")),
  axis.title.y = element_text(vjust = .95, margin = margin(0, 0.15, 0, 0, unit = "lines")),
  axis.line = element_line(
    color = "grey70",
    size = 0.25,
    arrow = arrow(angle = 30, length = unit(0.15, "inches")
  )),
  plot.margin = structure(c(1, 0, 1, 0), unit = "lines", valid.unit = 3L, class = "unit"),
  legend.position = "none"
)
theme_axes_serif <- theme_void() + theme(
  text = element_text(family = "MathJax_Main"),
  axis.title = element_text(size = 22),
  axis.title.x = element_text(hjust = .95, margin = margin(0.15, 0, 0, 0, unit = "lines")),
  axis.title.y = element_text(vjust = .95, margin = margin(0, 0.15, 0, 0, unit = "lines")),
  axis.line = element_line(
    color = "grey70",
    size = 0.25,
    arrow = arrow(angle = 30, length = unit(0.15, "inches")
  )),
  plot.margin = structure(c(1, 0, 1, 0), unit = "lines", valid.unit = 3L, class = "unit"),
  legend.position = "none"
)
theme_axes <- theme_void() + theme(
  text = element_text(family = "Fira Sans Book"),
  axis.title = element_text(size = 18),
  axis.title.x = element_text(hjust = .95, margin = margin(0.15, 0, 0, 0, unit = "lines")),
  axis.title.y = element_text(vjust = .95, margin = margin(0, 0.15, 0, 0, unit = "lines")),
  axis.line = element_line(
    color = grey_light,
    size = 0.25,
    arrow = arrow(angle = 30, length = unit(0.15, "inches")
  )),
  plot.margin = structure(c(1, 0, 1, 0), unit = "lines", valid.unit = 3L, class = "unit"),
  legend.position = "none"
)
theme_set(theme_gray(base_size = 20))
# Column names for regression results
reg_columns <- c("Term", "Est.", "S.E.", "t stat.", "p-Value")
# Function for formatting p values
format_pvi <- function(pv) {
  return(ifelse(
    pv < 0.0001,
    "<0.0001",
    round(pv, 4) %>% format(scientific = F)
  ))
}
format_pv <- function(pvs) lapply(X = pvs, FUN = format_pvi) %>% unlist()
# Tidy regression results table
tidy_table <- function(x, terms, highlight_row = 1, highlight_color = "black", highlight_bold = T, digits = c(NA, 3, 3, 2, 5), title = NULL) {
  x %>%
    tidy() %>%
    select(1:5) %>%
    mutate(
      term = terms,
      p.value = p.value %>% format_pv()
    ) %>%
    kable(
      col.names = reg_columns,
      escape = F,
      digits = digits,
      caption = title
    ) %>%
    kable_styling(font_size = 20) %>%
    row_spec(1:nrow(tidy(x)), background = "white") %>%
    row_spec(highlight_row, bold = highlight_bold, color = highlight_color)
}
```

```{css, echo = F, eval = F}
@media print {
  .has-continuation {
    display: block !important;
  }
}
```


layout: true
class: middle
# PREGLED PREDAVANJA
---
<br>
<br>
<br>

- Kategorije izvora podatka
- Klasični izvori podataka 
- Moderni izvori podataka (BigData)
- Web 
- Društvene mreže 
- Web stranice i aplikacije
- Senzori  
- Upravljanje modernim podatcima


.footnote[[*]Korištenje R za dohvat (modernih) izvora podataka]

---
class: inverse, middle
layout: false
# Kategorije izvora podataka
<br>
<br>
<br>
1. Primarni
<br>
<br>
2. Sekundarni
<br>
<br>
3. Tercijarni

---
layout: true
# Kategorije izvora podataka
---
<br>
<br>
<br>

### Primarni
* Prikupljeni od strane istraživača
* Zahtjevni 
* Promatranje, eksperimenti, upitnici, intervju
* Skupi
* Specifični
* Pouzdani

---
<br>
<br>
<br>

### Sekundarni

* Otprije prikupljeni
* Podatci iz prošlosti
* Jednostavnost
* Publikacije, knjige, časopisi, zapisi
* Ekonomični
* Obrađeni i prilagođeni
* Manje pouzdani

---
<br>
<br>
<br>

### Tercijarni

* Kombinacija primarnih i sekundarnih
* Nisu osnova za akademska istraživanja
* Često anonimni
* Riječnici, pregledi literature, izvještaji, tutoriali, vodiči

---
class: inverse, middle
layout: false
# Klasični izvori podataka
<br>
<br>
<br>
1. Eksperiment
<br>
<br>
2. Ispitivanje
<br>
<br>
3. Intervju
<br>
<br>
4. Strukturirane baze podataka
<br>
<br>

---

layout: true
# Klasični izvori podataka

---
<br>
<br>
<br>

### Eksperiment

* Visok stupanj kontrole
* Planirani dizajn
* Longitudinalni i studije slučaja
* Problem generalizacije rezulatata

---
<br>
<br>
<br>

### Ispitivanje

* Ciljana populacija
* Veći uzorak
* Pogodno za analizu ponašanja,osjećaja,iskustava,stavova
* Problem reprezentativnosti uzorka 
* Potreban prilagođeni dizajn

---
<br>
<br>
<br>
### Intervju

* Profilirani uzorak
* Manji uzorak
* Pogodno za dubinsku analizu
* Ovisan o istraživaču
* Poteškoće sa reproduciranjem rezultata

---
<br>
<br>
<br>
### Strukturirane baze podataka

* Omogućuje kvanitativnu analizu
* Makro i mezzo razina analize
* Potrebno prilagoditi podatke prije modeliranja
* Institucionalni i uređeni podatci
* Strojno preuzimanje podataka

---
class: inverse, middle
layout: false
# Moderni izvori podataka (BigData)
<br>
<br>
<br>
1. Web
<br>
<br>
2. Društvene mreže
<br>
<br>
3. Web stranice i aplikacije 
<br>
<br>
4. Senzorni uređaji

---

layout:true
# Moderni izvori podataka (BigData)

---
<br>
<br>
<br>

**Karakteristike**:

1. Veliki
2. Brzi
3. Raznoliki
4. Vrijedni
5. Zakonski regulirani

* Internet, pametni uređaji, pametni senzori
* Nova podatkovna paradigma

---
<br>
<br>
<br>

### NOVA ISTRAŽIVAČKA PARADIGMA 

* Analiza počinje od podataka (ne od teorije)
* Potrebne tehničke vještine
* Složena i memorijski zahtjevna analitika
* Noviteti u prezentaciji i komunikaciji rezultata
* Poslovne primjene prednjače
* Primjena u društvenim istraživanjima je u povojima
* Potrebno definirati novu arhitekturu (ekosistem)

.footnote[[*] [Khunova revolucija!?](https://journals.sagepub.com/doi/10.1177/2053951714528481)]

---
class: inverse, middle
layout:false
# Web KAO IZVOR PODATAKA
---
layout:true
# Web KAO IZVOR PODATAKA
---
<br>
<br>
<br>
<br>
<br>
**Ciljevi analiza društvenog ponašanja:**
1. Objašnjenje
<br>
<br>
2. Modeliranje
<br>
<br>
3. 'Nowcasting'
<br>
<br>
4. Predviđanje

---

### Google

**Google trends:**
1. [Analiza prodaje kuća](https://rpubs.com/tonytusharjr/newhomes)
<br>
<br>
2. [Potražnja za autombilima](https://aisel.aisnet.org/icis2017/DataScience/Presentations/1/)
<br>
<br>
3. [Turistička potražnja](https://www.researchgate.net/publication/336516335_Forecasting_international_tourism_demand_in_Croatia_using_Google_Trends)
<br>
<br>
4. [Nezaposlenost](https://www.sciencedirect.com/science/article/abs/pii/S1544612319301072)
<br>
<br>
5. [Kretanja na dioničkim tržištima](https://www.emerald.com/insight/content/doi/10.1108/JED-07-2019-0017/full/pdf?title=stock-market-activity-and-google-trends-the-case-of-a-developing-economy)
<br>
<br>
6. [Kupnje kino ulazinica](https://www.tandfonline.com/doi/abs/10.1080/13504851.2011.613744)
<br>
<br>
7. [Politički radikalizam u Kini](https://martinctc.github.io/blog/vignette-google-trends-with-gtrendsr/)
<br>
<br>
8. [Političkih stavova](https://journals.sagepub.com/doi/full/10.1177/2378023118760414)

---

### Google trends (praktični primjer u R)

```{r echo=T}
# paketi
library (gtrendsR) 
library(ggplot2)

#ključne riječi
keywords=c("virus","korupcija","ekonomija")
#GEO
country=c('HR')
#vremenski raspon
time=("2010-01-01 2018-08-27")
#kanali
channel='web'
# funkcija
trends = gtrends(keywords, gprop =channel,geo=country, time = time )
#samo 'interes kroz vrijeme'
time_trend=trends$interest_over_time

```

---

### Google trends (praktični primjer u R)

```{r echo = TRUE}
# pregledaj podatke
head(time_trend,5)
```

---

### Google trends (praktični primjer u R)

```{r echo=TRUE, fig.width=5, fig.height=3}
# Vizualizacija
plot <- ggplot(data = time_trend,
               aes(x = date, y = hits, group = keyword, col = keyword)) +
               geom_line() +
               xlab('Vrijeme') + 
               ylab('Relativni interes') +
               theme_bw() +
               theme(legend.title = element_blank(), legend.position = "bottom",
                     legend.text = element_text (size = 12)) + 
               ggtitle("Google volumen pretrage")
```

---

### Google trends (praktični primjer u R)

```{r  echo=TRUE, fig.width=5, fig.height=3}
# prikaži
plot
```

---

### Google trends (praktični primjer u R)

```{r echo=TRUE, fig.width=5, fig.height=3}
# sve u jednom redu koda :-)
plot(gtrendsR::gtrends(keyword = c("virus","korupcija","ekonomija"),
                       geo = "HR",
                       time = "2010-01-01 2018-08-27"))
```

---
<br>
<br>
### Twitter


* Najpoznatiji mikroblogging servis
<br>
<br>
* Brojni radovi i analize
<br>
<br>
* [Popularan u kvantitativnoj politologiji](http://pablobarbera.com/static/social-media-data-generators.pdf)
<br>
<br>
* [Predviđanje političkih ishoda](https://core.ac.uk/reader/11310530)
<br>
<br>
* [Predviđanje dioničkih trendova](http://cs229.stanford.edu/proj2011/GoelMittal-StockMarketPredictionUsingTwitterSentimentAnalysis.pdf)
<br>
<br>
* [Praćenje javnog mijenja](https://openknowledge.worldbank.org/bitstream/handle/10986/22656/The0pulse0of0p0eform0in0El0Salvador.pdf?sequence=1&isAllowed=y)
<br>
<br>

.footnote[[*] [Podrška za analizu u R](https://towardsdatascience.com/a-guide-to-mining-and-analysing-tweets-with-r-2f56818fdd16)]

---

### Twitter (praktični primjer u R)

```{r echo=FALSE}
key <- "VaspMZezW3cjji4CKUdxhJorb"
kSecret <- "bCDPEIS559T7AfEVruPv4HoDueAWqr8Gp2NXy2VnX7k0aEVtqy"
tkn <- "1486088228-657Om30LfATyCMCXJad9HTPqx8eHdtOeuFyWgo8"
tSecret <- "GpSHw4FCQHp8JAy1EaU81R09LPkHuNhXtXWcPdYdDdphV"
app <- "izprobavanje"
```

```{r echo = TRUE}
library (rtweet) # paket
# stvori token
twitter_token <- create_token(
  app = app,
  consumer_key = key,
  consumer_secret = kSecret,
  access_token = tkn,
  access_secret = tSecret)
```


```{r echo=TRUE, eval=FALSE}
# objavi iz R
post_tweet("Look, i'm tweeting from R!")
```


```{r echo = TRUE}
# prikupi rezultate
tweets <- search_tweets(q = c("#Hrvatska"),
                               n = 200)
# geolokacija                               
```

---

### Twitter (praktični primjer u R)

```{r echo = TRUE}
# pregledj podatke
head(tweets[,2:5], n = 2)
```

---

### Twitter (praktični primjer u R)

```{r echo = TRUE}
# pregledaj korisnike
users <- search_users("#Hrvatska",
                      n = 100)
length(unique(users$location)) # provjeri

library(tidyverse) # paket 
library(ggplot2)   # paket
# vizualiziraj
plotTW <- users %>%
  slice(1:8) %>%
  ggplot(aes(location)) +
  geom_bar() + 
  coord_flip() +
  labs(x = "Lokacija",
  y = "Broj",
  title = "Twitter korisnici - jedinstvene lokacije") +
  theme(legend.title = element_blank(), legend.position = "bottom",
                     legend.text = element_text (size = 5))
```


---

### Twitter (praktični primjer u R)

```{r echo = TRUE, fig.width=6, fig.height=3}
# prikaži grafikon
plotTW
```

---

### Twitter (praktični primjer u R)


```{r echo = TRUE}

hashtag_pat <- "#[a-zA-Z0-9_-ー\\.]+" # regex za tweet-ove
hashtag <- str_extract_all(tweets$text, hashtag_pat) # izvuci tweetove
# uredi podatke
hashtag_word <- unlist(hashtag)
hashtag_word <- tolower(hashtag_word) # mala slova
hashtag_word <- gsub("[[:punct:]ー]", "", hashtag_word) # makni inerpunkciju
hashtag_count <- table(hashtag_word) # tabulliraj
top_20_freqs <- sort(hashtag_count, decreasing = TRUE)[1:20] # sortiraj
top_20_hashtags <- as.character(as.data.frame(top_20_freqs)[,1]) # napravi stringove
```

---

### Twitter (praktični primjer u R)

```{r echo = TRUE}
# prikaži rezultate
top_20_freqs
```

---

### Twitter (praktični primjer u R)

```{r echo = TRUE, fig.width=6, fig.height=3 }
# vizualizacija 
library(wordcloud) # paket
wordcloud(top_20_hashtags, top_20_freqs, scale=c(3.5,1.5), # oblak riječi
          random.order=FALSE, rot.per=.25)
```


---
class: inverse, middle
layout:false
# DRUŠTVENE MREŽE KAO IZVOR PODATAKA

---

layout:true
# DRUŠTVENE MREŽE KAO IZVOR PODATAKA

---
<br>
<br>
**Popularne društvene mreže**
<br>
<br>
1. [Facebook](https://www.kaggle.com/chrisbow/an-introduction-to-facebook-ad-analysis-using-r) [(Vidi takodjer!)](https://www.residualthoughts.com/2018/02/12/analyzing-facebook-messages-in-r/)
<br>
2. [LinkedIn](https://github.com/mpiccirilli/Rlinkedin)
<br>
3. [Youtube](https://rpubs.com/arafath/YouTubeVideos_Analysis)
<br>
4. [Instagram](https://github.com/JonasSchroeder/InstaCrawlR)
<br>
5. Google+
<br>
6. Tumblr
<br>
7. Flickr


.footnote[[*] [Knjiga!](http://www.pzs.dstu.dp.ua/DataMining/social/bibl/Social%20Media%20Mining%20with%20R.pdf)]

---

class: inverse, middle
layout:false
# WEB STRANICE I APLIKACIJE

---
layout:true
# WEB STRANICE I APLIKACIJE

---
<br>
<br>
<br>

**Prikupljanje podataka**

1. [Web-Scraping](https://www.datacamp.com/community/tutorials/r-web-scraping-rvest) 
<br>
<br>
2. Analiza trgovačkih platformi (Amazon)

---

### Web scraping (praktični mikro primjer u R)

```{r}
library(rvest) # paket
url <- "https://www.dzs.hr/Hrv/censuses/census2011/results/htm/H01_06_01/H01_06_01.html" # www
# preuzmi tablicu sa www
citySize <- url %>%
              xml2::read_html() %>% 
              html_nodes('table') %>%
              html_table()
# izvadi korisne djelove
cSize <- as_tibble(citySize[[2]],
                   .name_repair = ~ c("Grad","Stanovnici","opcina","stan2"))
# prilagodi podatke
cSize <- cSize %>%
  select(Grad,Stanovnici) %>%
  mutate(Stanovnici = as.numeric(Stanovnici)) %>%
  mutate(Grad = toupper(Grad)) %>%
  arrange(desc(Stanovnici))


```
---

### Web scraping (praktični mikro primjer u R)

```{r echo = TRUE}
# pregledaj podatke
head(cSize, 10)
```

---

### Web scraping (praktični mikro primjer u R)

```{r echo = TRUE}
# vizualizacija
plot <- ggplot(data = cSize[1:10,],
               aes(x = Grad, y = Stanovnici)) +
               geom_bar(stat = "identity") +
               xlab('Grad') + 
               ylab('Broj stanovnika') +
               theme_bw() +
               theme(legend.title = element_blank(), legend.position = "bottom",
                     legend.text = element_text (size = 9), axis.text.x=element_text(angle=45,hjust=1)) + 
               ggtitle("Hrvatski gradovi po veličini")
```

---

### Web scraping (praktični mikro primjer u R)

```{r echo = TRUE, fig.width=6, fig.height=3}
# pregled grafikona
plot
```

---

class: inverse, middle
layout:false
# APLIKACIJE I SENZORNI UREĐAJI
---

layout:true
# APLIKACIJE I SENZORNI UREĐAJI
---

**Prikupljanje podataka**
<br>
<br>
<br>
<br>
 1. Mobilni senzori (broj putnika u javnom prijevozu)
<br>
<br>
 2. GPS (dostava, epidemiologija)
<br>
<br>
 3. Kartične transakcije (predviđanje bankrota, marketing, ponašanje potrošača)

.footnote[[*] Pravno osjetljivi podatci!]

---
class: inverse, middle
layout:false
# UPRAVLJANJE MODERNIM PODATCIMA
---

layout:true
# UPRAVLJANJE MODERNIM PODATCIMA
---
<br>
<br>
<br>
.pull-left[
 **Prikupljanje podataka** 
* API
* Web Scraping
* Baze podatka
<br>
<br>
]

.pull-right[
**Strukturiranje podataka**
* Čišćenje
* Standardizacija
* Spajanje baza
* NLP(txt.)
<br>
<br>
]


---
<br>
<br>
<br>

.pull-left[ 
**Analiza podataka**
* Nadzirano i nenadzirano strojno učenje
* Duboko učenje
* Ensemble metode
* Bayes
<br>
<br>
]

.pull-right[
**Provjera robusnosti**
* Informacijski kriteriji
* 'Cross'-validacija
* Train-test split
* Backtesting
* Preciznost klasifikatora (ROC,Confusion Mtx)
<br>
<br>
]

---
layout:true
# PREGLED PREDAVANJA

---
<br>
<br>
<br>

1. Klasični izvori podataka u društvenim znanostima

2. BigData kao nova istraživačka paradigma

3. Moderni izvori podataka: Web, SocMedia, App

4. Ekosistem za upravljanje BigData-om

---
class: inverse, middle
layout:false
# HVALA NA PAŽNJI!


















