---
title: "OBRADA PODATAKA"
# subtitle: "<html><div style='float:left'></div><hr color='#EB811B' size=1px width=796px></html>"
subtitle: "Predavanje 2: Vrste podataka"
author: "Luka Sikic, PhD"
date: "Fakultet hrvatskih studija | [OP](https://github.com/BrbanMiro/Obrada-podataka)" #"`r format(Sys.time(), '%d %B %Y')`"
output:
  xaringan::moon_reader:
    css: [default, metropolis, metropolis-fonts] 
    lib_dir: libs
    nature:
      highlightStyle: github
      highlightLines: true
      countIncrementalSlides: false
---

```{r setup, include=FALSE}
knitr::opts_chunk$set(echo = F)
```

```{r paketi, include=FALSE}

library(tidyverse)
library(reticulate)
use_virtualenv("r-reticulate")
library(kableExtra)
```

## CILJEVI PREDAVANJA

- Strukturirani i ne-strukturirani podatci
<br>
<br>
- Kvantitativni i kvalitativni podatci
<br>
<br>
- Diskretni i kontinuirani podatci
<br>
<br>
- Razine podataka
<br>
<br>
- Podatci u "praksi"
<br>
<br>
- Big Data u društvenim znanostima

---
## STRUKTURIRANI I NESTRUKTURIRANI PODATCI

.pull-left[
1. **STRUKTURIRANI**
- observacije sa karakteristikama, uglavnom organizirane u tablicu (redovi i kolone);
- znanstveno prikupljeni podatci, telefonski imenik;
- manji dio podataka;
]

.pull-right[
2. **NESTRUKTURIRANI**
- podatci bez standardne organizacijske hijerarhije 
- Facebook objave, Twitter, logovi na server, genetska sekvenca nukleotida, tekstualni podatci;
- vjerojatno više od 80% svih podataka;
- zahtjevaju prilagodbu prije analize;
]
---

## KVANTITATIVNI i KVALITATIVNI PODATCI
.pull-left[
1. **KVANTITATIVNI**
- brojevi, matematičke procedure, prosjek, vremenski trend, threshold efekti
]

.pull-right[
2. **KVALITATIVNI**
- "prirodne" kategorije, jezik
- najčešća observacija, jedinstvene vrijednosti
]

---
### PODATCI
```{python, echo = F}
import pandas as pd

# ucitaj CSV file sa URL
drinks = pd.read_csv('https://raw.githubusercontent.com/sinanuozdemir/principles_of_data_science/master/data/chapter_2/drinks.csv')
```

```{r, echo = T}
# prikazi podatke u tablici
py$drinks %>%
  head(10) %>%
  kbl() %>%
  kableExtra::kable_material_dark()
```
---
### PREGLED PODATAKA
.pull-left[
```{python, echo = T}
drinks['continent'].describe() # pregledaj kolonu 'continent'- KVALITATTIVNA
```
]

.pull-right[
```{python,echo = T}
drinks['beer_servings'].describe() # pregledaj kolonu 'continent'- KVANTITATIVNA

```
]
---

## DISKRETNI I KONTINUIRANI PODATCI
.pull-left[
1. **DISKRETNI**
- prebrojivi
- npr. igraća kocka
]
.pull-right[
1. **KONTINUIRANI**
- postoje na kontinuiranoj skali
- npr. težina ili visina
]
---

## ČETIRI RAZINE PODATAKA

1. **NOMINALNI**

2. **ORDINALNI**

3. **INTERVALNI**

4. **OMJERNI**

---
## NOMINALNA RAZINA

- podatci opisani nazivom ili kategorijom (kategorički podatci)

- npr. spol, nacionalnost, biološke vrste 

- ne mogu se obavljati matematičke operacije poput zbrajanja ili djeljenja

- računanje prosjeka ili drugih st

---

## ODINALNA RAZINA

- kategorički podatci koji imaju hijerarhijsku strukturu

- iako postoji hijerarhija, nije moguće utvrditi relativne razlike među opservacijama

- matematičke operacije kao zbrajanje ili dijeljenje nisu opravdane

- usporedbe i sortiranje podataka su opravdane

- moguće je koristiti medijan (ne i prosjek)

---
### PRIMJER

```{python, echo = T}
import numpy

# anketa o sreci na ljestvici 1-5
results = [5, 4, 3, 4, 5, 3, 2, 5, 3, 2, 1, 4, 5, 3, 4, 4, 5, 4, 2, 1,
4, 5, 4, 3, 2, 4, 4, 5, 4, 3, 2, 1]

# sortiraj rezultate
sorted_results = sorted(results)
print(sorted_results)

# pogledaj prosjek i medijan
print ("prosjek:",round(numpy.mean(results),2))
print ("medijan:",round(numpy.median(results),2))


```

---
## INTERVALNA RAZINA

- npr. temperatura
- opravdane su matematičke operacije poput zbrajanja i oduzimanja
- opravdano korištenje mjera centralne tendencije i varijabilnosti

### PRIMJER

```{python, echo = T}
# temperatura frizidera u fahrenheitima mjerena svakih sat vremena
temps = [31, 32, 32, 31, 28, 29, 31, 38, 32, 31, 30, 29, 30, 31, 26]

# pogledaj prosjek i medijan
print("prosjek:",round(numpy.mean(temps),2))
print("medijan:",round(numpy.median(temps),2))
```

---
### PRIMJER
```{python, echo = T}
## pogledaj mjere varijacije

squared_differences = []
# napravi praznu listu
mean = numpy.mean(temps)
# spremi prosjek u objekt

for temperature in temps:
 difference = temperature - mean
 # definiraj funkciju za izracun udaljenosti (temperature) od prosjeka
 
 squared_difference = difference**2
 # kvadriraj razliku
 squared_differences.append(squared_difference)
 # dodaj listi

average_squared_difference = numpy.mean(squared_differences)
# izracunaj varijancu
standard_deviation = numpy.sqrt(average_squared_difference)
# izracunaj standardnu devijaciju
print("stdev:",round(standard_deviation,2)) 

```

---
## OMJERNA RAZINA

- opravdane matematičke operacije množenja i djeljenja
- podatci na ovoj razni ne smiju biti negativni

### PRIMJER
```{python, echo = T}
# temperatura frizidera u fahrenheitima mjerena svakih sat vremena
temps = [31, 32, 32, 31, 28, 29, 31, 38, 32, 31, 30, 29, 30, 31, 26]

# izracunaj geometrijsku sredinu
num_items = len(temps)
product = 1.

for temperature in temps:
 product *= temperature

geometric_mean = product**(1./num_items)

# prikazi rezultat
print("geometrijska sredina:",geometric_mean)

```
---

## PODATCI U "PRAKSI"

**Big Data**
- zbog veličine se ne mogu pohraniti na standardne relacijske baze
- nestrukturirani, semi-srtukturirani i strukturirani podatci
- od terabayt-a do zettabayt-a veličine
- osnova za strojno učenje, AI, predviđanje budućnosti

---

## PODATCI U "PRAKSI"

**Strukturirani, Ne-strukturirani i Kvazi-strukturirani podatci**
- podatkovni "polymorphism" zbog uspona novih tehnologije (web,mobile, socialNet,IoT, programming)
- [MongoDB](https://www.mongodb.com/), RAVENDB,RETHINKDB, ORIENTDB, PostrgreSQL, ArangoDB cassandra

---
## PODATCI U "PRAKSI"

**Vremenske serije**
- svaka opservacija ima vremenski pečat(događaj ili procesuiranje)
- npr. bihevioralni podatci(web) koji se koriste za predviđanje akcijskih modela
- npr. financijsko trgovanje

---
## PODATCI U "PRAKSI"

**Strojni podatci**
- sistemski proizvedeni podatci
- npr. PC logovi, mobiteli, pametni automobili, aplikacije, API, cloud aplikacije, sensorni signali
- posebno korisna za identifikaciju prijetnji, kontrolu kvalitete procesa, predviđanje

---
## PODATCI U "PRAKSI"

**Prostorno-temporalni podatci**
- geografski i temporalni pečat
- prokazuju lokacijsku dinamiku u vremenu
- praćenje vozila, promjene u populaciji, otkrivanje anomalija u (npr. telekom) mreži 
---
## PODATCI U "PRAKSI"

**Otvoreni podatci**
- dostupni javnosti prema "pravilima za upotrebu"
- trenutno uglavno ograničeni na znanstvenu uporabu
---

## PODATCI U "PRAKSI"

**Crni podatci**
- neiskorišteni podatci
- uglavnom u institucionalnom vlasništvu(tvrtke instituti, think-tank, fakulteti)
---
## PODATCI U "PRAKSI"

**Podatci u realnom vremenu**
- visoka potražnja i "vrući trend"
- 5G
- medicina, promet, trgovina
- velik potencijal

---
## PODATCI U "PRAKSI"

**Genomski podatci**
- analiza DNA u cilju identifikacije efekata ljekova i tretiranja bolesti
- analitika je glavno ograničenje
- prikupljanje i procesuiranje podataka otežano
---
## PODATCI U "PRAKSI"

**Operativni podatci**
- uvidi u procese ponad analitičara i specijalista
- podatci o praksama
- korisni za obrnuti inžinjering
---
## PODATCI U "PRAKSI"

**Visoko-dimenzionalni podatci**
- popularizirani kroz IT podršku za prepoznavanje lica
- zbog složenosti transformacija zahtijevaju nove načine bilježenja i manipulacije

---
## PODATCI U "PRAKSI"

**Ne-verificirani podatci**
- prikupljeni podatci upitne relevantnosti

**Translitički podatci**
- podatci dostupni u realnom vremenu
- memorijska zahtjevnost i brzi pristup informacijama

---

## BIG DATA U DRUŠTVENIM ZNANOSTIMA

- visoki volumen, opseg, brzina i raznolikost
- geografski, tekstualni, i podatci sa društvenih medija
- dostupnost u realnom vremenu, većem opsegu, novi pokazatelji i manje strukture 
- u poslovnom sektoru i prirodnim znanostima je BD već postao standard
- društvene znanosti i javne institucije (vlade) kasne u prihvaćanju BD 

---

## BIG DATA U DRUŠTVENIM ZNANOSTIMA
.pull-left[
**POTENCIJAL BD ZA UNAPRIJEĐENJE DRUŠTVENIH (I HUMANISTIČKIH) ZNANOSTI**

- novi uvidi u društvo, politiku i ekonomiju
- nova istraživačka pitanja
- preciznija predviđanja
- bolje javne politike

]

.pull-left[
**IZVAZOVI BD**

- pristup podatcima
- upravljanje podatcima i provedba analize (T.Khun!?)
- postavljanje pravih pitanja
]
---