---
title: "OBRADA PODATAKA"
# subtitle: "<html><div style='float:left'></div><hr color='#EB811B' size=1px width=796px></html>"
subtitle: "Predavanje 5: Manipulacija i prilagodba podataka (tidyverse)"
author: "Luka Sikic, PhD"
date: "Fakultet hrvatskih studija | [OP](https://github.com/BrbanMiro/Obrada-podataka)" #"`r format(Sys.time(), '%d %B %Y')`"
output:
  xaringan::moon_reader:
    css: [default, metropolis, metropolis-fonts] 
    lib_dir: libs
    nature:
      highlightStyle: github
      highlightLines: true
      countIncrementalSlides: false
---
name: toc

```{r setup, include=FALSE}
options(htmltools.dir.version = FALSE)
library(knitr)
opts_chunk$set(
  fig.align="center", #fig.width=6, fig.height=4.5, 
  # out.width="748px", #out.length="520.75px",
  dpi=300, #fig.path='Figs/',
  cache=F#, echo=F, warning=F, message=F
  )
```

# Pregled predavanja


1. [Set-up](#prologue)

2. [Tidyverse osnove](#basics)

3. [Manipulacija podatcima sa dplyr](#dplyr)

4. [Manipulacija podatcima sa tidyr](#tidyr)

5. [Pregled](#summary)


---
class: inverse, center, middle
name: prologue

# Set-up

<html><div style='float:left'></div><hr color='#EB811B' size=1px width=796px></html>
(Postavke za rad sa tidyverse paketima!)
---

# Što su "tidy" podatci?

Resursi:
- [Vignette](https://cran.r-project.org/web/packages/tidyr/vignettes/tidy-data.html) (iz **tidyr** paketa)
- [Članak](https://vita.had.co.nz/papers/tidy-data.pdf) (Hadley Wickham, 2014 JSS)

--

</br>

Ključni elementi:
1. Svaka varijabla je u koloni.
2. Svaka opservacija je red.
3. Opservacija formiraju tablicu.

--

</br>

*Tidy* podatci će najćešće biti u [long (i.e. narrow) formatu](https://en.wikipedia.org/wiki/Wide_and_narrow_data).

---

# Checklist

☑ Instaliran [**tidyverse**](https://www.tidyverse.org/) paket.


☑ Potrebno instalirati [**nycflights13**](hhttps://github.com/hadley/nycflights13) paket.
- Izvršite naredbu: `install.packages('nycflights13', repos = 'https://cran.rstudio.com')`

---
class: inverse, center, middle
name: basics

# Tidyverse osnove

<html><div style='float:left'></div><hr color='#EB811B' size=1px width=796px></html>
(Osnovna sintaksa.)
---

# Tidyverse vs. base R

Debata na temu "tidyverse vs. base R" u R zajednici.

--

Nećemo ulaziti dublje u ovu raspravu jer je odgovor [očit](http://varianceexplained.org/r/teach-tidyverse/): Bilo bi najbolje naučiti tidyverse na početku (ili barem rano).
- Dokumentacija i podrška su izvrsni.
- Konzistentna filozofija i sintaksa što olakšava učenje.
- Tidyverse omogućava praktičan"front-end" za neke važne big-data alate.
- Za čišćenje, manipulaciju i vizualizaciju...tidyverse je relativno jednostavan.<sup>1</sup>

.footnote[
<sup>1</sup>Altertnativni pristup je [**data.table**](http://r-datatable.com/).]

--

Ovo sve ne znači da treba preskočiti učenje base R.
- Base R je ekstremno fleksibilan i moćan, posebno u kombinaciji sa drugim paketima.
- Neke stvari se nemogu napraviti u tidyverse-u.
- Kombinacija tidyverse i base R je često rješenje.

---


# Tidyverse vs. base R (dalje)

Često postoje ekvivalenti izmedju base R i tidyverse. 

Ovo se generalno odražava u pravili `tidyverse::snake_case`  vs  `base::period.case`.  E.g. Usporedi:

| tidyverse  |  base |
|---|---|
| `?readr::read_csv`  | `?utils::read.csv` |
|  `?dplyr::if_else` |  `?base::ifelse` |
|  `?tibble::tibble` |  `?base::data.frame` |
Etc...
  
Tidyverse alternative često nude neka poboljšanja ili druge korisne opcije (ponekad i restrikcije) u odnosu na base R. 
- Zapamtite: Uvijek postoji mnoštvo načina da se nešto izvede u R.

---

# Tidyverse paketi

Učitajte tidyverse meta-package i provjerite output.
```{r tverse, cache = FALSE}
library(tidyverse)
```

--

Primjetite da smo učitali mnoštvo paketa (što je moguće napraviti i pojedinačno): **ggplot2**, **tibble**, **dplyr**, etc.
- Vidljive su i informacije o vezrijama paketa i [namespace konfliktima](https://raw.githack.com/uo-ec607/lectures/master/04-rlang/04-rlang.html#59).

---



# Tidyverse paketi (dalje)

Ttidyverse se zapravo sastoji od sa više paketa nego što se automatski učitava.<sup>1</sup>
```{r tverse_pkgs}
tidyverse_packages()
```

Neke od tih dodatnih paketa ćemo koristiti u okviru kolegija.

— Npr. **Lubridate** paket za raad sa datumima i **rvest** paket za webscraping.
- Ipak, ti se paketi moraju učitati zasebno.


.footnote[
<sup>1</sup> Tidyverse uključuje *puno* zavisnosti pri instalaciji. Ovo je tema uz koju se vežu određene [kontroverze](http://www.tinyverse.org/).
].

---

# Tidyverse paketi (dalje)

Cilj je izložiti većinu tidyverse paketa kroz ovaj kolegij.

Naglasak današnjeg predavanja je na dva paketa: 
1. [**dplyr**](https://dplyr.tidyverse.org/)
2. [**tidyr**](https://tidyr.tidyverse.org/)

Ovo su glavni paketi za čišćenje i manipulaciju podatcima. Zbog toga će se jako često koristiti (uz **ggplot2**).
- Na čišćenje i manipulaciju podatcima odlazi jako puno vremena u radu sa podatcima.


---


# Dodatak o pipe-ovima: %>%

U R-u, pipe operator se označava `%>%` i automatski se učitava sa tidyverse-om.
  
Pipe operatori su sjani i njihovo korištenje znatno poboljšava iskustvo kodiranja. Usporedite:

```{r, eval = F}
## Ovaj kod postiže isti cilj.
mpg %>% filter(manufacturer=="audi") %>% group_by(model) %>% summarise(hwy_mean = mean(hwy))
summarise(group_by(filter(mpg, manufacturer=="audi"), model), hwy_mean = mean(hwy))
```

--

Prva linija koda se čita s ijeva na desno, baš kao što nalaže intuicija. 
- Uzmi objekt (mpg), napravi ovo (filter), nakon toga ovo (group by), etc.

Druga linija koda ima inverznu intuiciju (zadnja operacija dolazi prva!) 
- Tko želi čitati stvari iznutra-van?

---

# Dodatak o pipe-ovima: %>%

Pipe verzija koda je još čitljivija ako se napiše kroz nekoliko redova:
```{r pipe}
mpg %>% 
  filter(manufacturer=="audi") %>% 
  group_by(model) %>% 
  summarise(hwy_mean = mean(hwy))
```

Zapamtite: Korištenje prostora ne košta ništa, a doprinosi čitljivosti koda.

--

PS — Pipe orginalno potječe iz [**magrittr**](https://magrittr.tidyverse.org/) paketa ([geddit?](https://en.wikipedia.org/wiki/The_Treachery_of_Images)) i omogućava mnoštvo sjajnih stvari ako želite dodatno istražiti...


---
class: inverse, center, middle
name: dplyr

# dplyr

<html><div style='float:left'></div><hr color='#EB811B' size=1px width=796px></html>
(Workhorse!)
---


# Dodatno: dplyr 1.0.0 verzija

Neke od **dplyr** svojstava koja ćemo obraditi danas dolaze iz [verzije 1.0.0](https://www.tidyverse.org/blog/2020/06/dplyr-1-0-0/) paketa.
- Verzija 1.0.0 je bitna jer donosi stabilnu verziju paketa. Utrenutku pisanja ovih, aktualna verzija je 1.0.2. 
- Provjerite da li imate barem **dplyr** 1.0.0.

```{r dplyr_vers, cache=FALSE}
packageVersion('dplyr')
# install.packages('dplyr') ## instaliraj update verziju ako < 1.0.0
```

--

*Note:* dplyr 1.0.0 javlja notifikaciju vezanu za grupirane varijable. Iako ta opcija može biti korisna, nekada ju želimo [isključiti](https://twitter.com/MattCowgill/status/1278463099272491008).

```r
options(dplyr.summarise.inform = FALSE) ## dodaj .Rprofile za trajno isključenje
```
---

# Ključne dplyr funkcije

Postoji pet osnovnih dplyr funkcija koje je jako korisno naučiti.

1. `filter`: Filtriranje (i.e. subset) redova prema vrijednostima.

2. `arrange`: Uređivanje (i.e. reorder) redova prema vrijednostima.

3. `select`: Izaberi (i.e. subset) kolone prema nazivima: 

4. `mutate`: Stvori nove kolone.

5. `summarise`: Sažmi više redova u deskriptivni pregled.<sup>1</sup>

.footnote[
<sup>1</sup> `summarize` sa "z" također funkcionira. Nema diskriminacije u R!
]

--

</br>

Za pregled dplyr funkcionalnosti ćemo koristiti `starwars` podatkovni skup koji dolazi sa dplyr paketom. 

---

# 1) dplyr::filter

Moguće je koristiti više filter naredbi sa pipe (`%>%`) operatorom ili ih odvojiti unutar zagrade zarezom.
```{r filter1}
starwars %>% 
  filter( 
    species == "Human", 
    height >= 190
    ) 
```

---

# 1) dplyr::filter (*dalje*)

Regularni izrazi također funkcioniraju.

```{r filter2}
starwars %>% 
  filter(grepl("Skywalker", name))
```

---


# 1) dplyr::filter (*dalje*)

`Filter` se često koristi za identifikaciju (ili midanje) nedostajećih opservacija. 
```{r filter3}
starwars %>% 
  filter(is.na(height))
```

--

</br>

Za micanje nedostajećih opservacija je moguće koristiti negaciju: `filter(!is.na(height))`. Isprobajte!

---

# 2) dplyr::arrange

```{r arrange1}
starwars %>% 
  arrange(birth_year)
```

--

*Note:* Uređivanje na osnovi karakterne (i.e. string) varijable (kolone) će biti abecedno. 

---


# 2) dplyr::arrange (*dalje*)

Moguće je i uređivanje po pdajućem redosljedu `arrange(desc())`.
```{r arrange2}
starwars %>% 
  arrange(desc(birth_year))
```

---

# 3) dplyr::select

Zarezi se mogu koristiti za izbor više kolona df-a.(Dozvoljena je i sintaksa "first:last" za sukcesivne kolone). Makni kolonu sa `-`.
```{r select1}
starwars %>% 
  select(name:skin_color, species, -height)
```

---

# 3) dplyr::select (*dalje*)

Moguće je promijeniti naziv jedne ili više kolona.
```{r select2}
starwars %>%
  select(alias=name, crib=homeworld, sex=gender) 
```

--

Promjena naziva kolone bez subseting-a je moguće sa `rename` funkcijom. Probajte izvršiti gornji kod sa  `rename(...)` funkcijom.

---


# 3) dplyr::select (*dalje*)

`select(contains(PATTERN))` opcija je jako korisna u nekim slučajevima.
```{r select3}
starwars %>% 
  select(name, contains("color"))
```

---

# 3) dplyr::select (*dalje*)

`select(..., everything())` opcija je također korisna ukoliko želite sortirati nazive kolona (i.e. staviti neke na prvo mjesto).

```{r select4}
starwars %>% 
  select(species, homeworld, everything()) %>%
  head(5)
```

--

</br>
*Note:* Nova `relocate` funkcija je dostupna u dplyr 1.0.0 i nudi još funkcionalnosti kod uređivanja redosljeda kolona. [Pogledaj detaljnije!](https://www.tidyverse.org/blog/2020/03/dplyr-1-0-0-select-rename-relocate/).

---

# 4) dplyr::mutate

Nove kolone možete stvoriti ni iz čega ili (češće) kao transformaciju postojećih kolona.
```{r mutate1}
starwars %>% 
  select(name, birth_year) %>%
  mutate(dog_years = birth_year * 7) %>%
  mutate(comment = paste0(name, " is ", dog_years, " in dog years."))
```

---


# 4) dplyr::mutate (*dalje*)

*Note:* `mutate` funkcija uvažava redosljed. Moguće je napraviti više lančanih funkcija u jednom pozivu.
```{r mutate2}
starwars %>% 
  select(name, birth_year) %>%
  mutate(
    dog_years = birth_year * 7, ## Separate with a comma
    comment = paste0(name, " is ", dog_years, " in dog years.")
    )
```

---

# 4) dplyr::mutate (*dalje*)

Boolean, logički i kondicionalni operatori se mogu dobro kombinirati sa `mutate`:
```{r mutate3}
starwars %>% 
  select(name, height) %>%
  filter(name %in% c("Luke Skywalker", "Anakin Skywalker")) %>% 
  mutate(tall1 = height > 180) %>%
  mutate(tall2 = ifelse(height > 180, "Tall", "Short")) ## Isti rezultat;izaberi nazive
```

---

# 4) dplyr::mutate (*dalje*)

Kombiniranje `mutate` sa novom `across` funkcijom u dplyr 1.0.0+ omogućava jednostavan rad na selekciji varijabli. Primjerice:

```{r, mutate4}
starwars %>% 
  select(name:eye_color) %>% 
  mutate(across(where(is.character), toupper)) %>% #<< 
  head(5)
```

--

</br>
*Note:* Ovaj workflow (i.e. kombinacija `mutate` i `across`) nadrasta stare "scoped" verzije `mutate` koje ste možda koristili prije. Za više detalja pogledajte [ovdje](https://www.tidyverse.org/blog/2020/04/dplyr-1-0-0-colwise/) i [ovdje](https://dplyr.tidyverse.org/dev/articles/colwise.html).

---

# 5) dplyr::summarise

Posebno korisno u kombinaciji sa `group_by` funkcijom.
```{r summ1}
starwars %>% 
  group_by(species, gender) %>% 
  summarise(mean_height = mean(height, na.rm = TRUE))
```

---

# 5) dplyr::summarise (*dalje*)

Uključite funkcijski argument **na.rm = TRUE*** (ili **na.rm = T**) kod `summarise` funkcija. U suprotnom će nedostajeće vrijednosti biti uključene u output :-/
```{r summ2}
## Vjerojatno nepoželjno
starwars %>% 
  summarise(mean_height = mean(height))
## Bolje
starwars %>% 
  summarise(mean_height = mean(height, na.rm = TRUE))
```

---

# 5) dplyr::summarise (*dalje*)

 `across` pristup koji smo vidjeli sa `mutate` maloprije također funkcionira sa `summarise` funkcijom. Primjerice:

```{r, summ4}
starwars %>% 
  group_by(species) %>% 
  summarise(across(where(is.numeric), mean, na.rm=T)) %>% #<<
  head(5)
```

--

</br>
*Note:* Ova funkcionalnost nadrasta stare "scoped" verzije `summarise` funkcije koje prethode dplyr 1.0.0. Za detalje vidi [ovdje](https://www.tidyverse.org/blog/2020/04/dplyr-1-0-0-colwise/) i [ovdje](https://dplyr.tidyverse.org/dev/articles/colwise.html).

---

# Ostale dplyr funkcionalnosti

`group_by` i `ungroup`: Za (un)grouping.
- Posebno korisno sa `summarise` i `mutate` naredbama,kao što smo već vidjeli.

--

`slice`: Izaberi redove prema poziciji reda.
- E.g. `starwars %>% slice(c(1, 5))`

--

`pull`: Izvadi kolonu iz podatkovnog skupa kao vektor ili skalar.
- E.g. `starwars %>% filter(gender=="female") %>% pull(height)`

--

`count` i `distinct`: Pobroji i izoliraj jedinstvene opservacije.
- E.g. `starwars %>% count(species)`, ili `starwars %>% distinct(species)`
- Također moguće koristiti kombinaciju `mutate`, `group_by`, i `n()`, e.g. `starwars %>% group_by(species) %>% mutate(num = n())`.


---

# Ostale dplyr funkcionalnosti (dalje)

Postoji još i klasa [window funkcija](https://cran.r-project.org/web/packages/dplyr/vignettes/window-functions.html) za stvaranje lead-ova i lag-ova, rengiranje, stvaranje kumulativnih agregata, etc.
- Vidi `vignette("window-functions")`.

--

</br>

Zadnja skupina dodatnih dplyr funkcionalnosti je familija `join` funkcija. Riječ je o jako bitnim funkcijama pa ćemo pogledati njihove mogućnosti...
- Ove funkcije ćemo sretati često do kraja kolegija.


---



# Joining operacije 

Jedna od glavnih funkcionalnosti dplyr-a je mogućnost spajanja podataka [(join operacija)](https://cran.r-project.org/web/packages/dplyr/vignettes/two-table.html).
- `inner_join(df1, df2)`
- `left_join(df1, df2)`
- `right_join(df1, df2)`
- `full_join(df1, df2)`
- `semi_join(df1, df2)`
- `anti_join(df1, df2)`

(Vizualni pregled operacija spajanja pogledajte [ovdje](https://r4ds.had.co.nz/relational-data.html).)

--

Za sljedeće primjere su nam potrebni podatci iz [**nycflights13**](http://github.com/hadley/nycflights13) paketa. 
- Učitajte paket i pregledajte podatke.

```{r flights, echo = F}
library(nycflights13)
```
```{r, eval = F}
library(nycflights13)
flights 
planes
```

---

# Joining operacije (dalje)

Izvedimo [left join](https://stat545.com/bit001_dplyr-cheatsheet.html#left_joinsuperheroes-publishers) na `flights` i `planes` podatkovnim sklupovima. 
- *Note*: Kolone ćemo subsetirati nakon spajanja, ali zadržavamo tekst sa strane.

--

```{r join1}
left_join(flights, planes) %>%
  select(year, month, day, dep_time, arr_time, carrier, flight, tailnum, type, model)
```

---

# Joining operacije (dalje)


dplyr je napravio razumnu pretpostavku na kojim kolonama će izvršiti spajanje (i.e. kolone sa istim nazivom). Također smo dobili obavjest: 

```
*## Joining, by = c("year", "tailnum")
```

Ipak, ovdje se javlja očiti problem: varijabla `year` nema konzitentno značenje u skupovima podataka koje spajamo!
- U jednom se odnosi na *year of flight*, a u drugom na *year of construction*.

--

Postoji jednostavan način izbjegavanja ovog problema. 
- Probajte razmisliti sami!
- Isprobajte `?dplyr::join`.

---

# Joining operacije (dalje)


Potrebna je eksplicitnost u funkcijskom pozivu sa `by = ` argumentom.
- Promjena naziva kolona je drugo legitimno rješenje. 
```{r join2}
left_join(
  flights,
  planes %>% rename(year_built = year), ## Nije nužno ali pomaže
  by = "tailnum" ## Eksplicitnost
  ) %>%
  select(year, month, day, dep_time, arr_time, carrier, flight, tailnum, year_built, type, model) %>%
  head(3) ## Preglednost
```

---

# Joining operacije (dalje)

Što ako specificiramo kolonu `by` argmentom bez prethodne promjene naziva kolone.
```{r join3}
left_join(
  flights,
  planes, ## Bez promjene naziva
  by = "tailnum"
  ) %>%
  select(contains("year"), month, day, dep_time, arr_time, carrier, flight, tailnum, type, model) %>%
  head(3)
```

--

Provjerite što su "year.x" i "year.y".  Eksplicitnost pomaže!

---

class: inverse, center, middle
name: tidyr

# tidyr

<html><div style='float:left'></div><hr color='#EB811B' size=1px width=796px></html>
(Nezaobilazne funkcionalnosti...)
---

# Ključne tidyr riječi

1. `pivot_longer`: Pivot "wide" podatke u "long" format (i.e. "melt").<sup>1</sup> 

2. `pivot_wider`: Pivot "long" podatke u "wide" format (i.e. "cast").<sup>2</sup> 

3. `separate`: Razdvoji (i.e. split) jednu kolonu u više njih.

4. `unite`: Ujedini (i.e. combine) Više kolona u jednu.

.footnote[
<sup>1</sup> Updated verzija `tidyr::gather`.

<sup>2</sup> Updated verzija `tidyr::spread`.
]  

--

</br>

Praktični primjeri...
- Pitanje: Koja funkcija `pivot_longer` ili `pivot_wider` stvara "tidy" podatke?
  
---

# 1) tidyr::pivot_longer

```{r pivot_longer1}
stocks <- data.frame( ## Možete koristiti i "tibble" umjesto "data.frame" 
  time = as.Date('2009-01-01') + 0:1,
  X = rnorm(2, 0, 1),
  Y = rnorm(2, 0, 2),
  Z = rnorm(2, 0, 4)
  )
stocks
stocks %>% pivot_longer(-time, names_to="stock", values_to="price")
```

---

# 1) tidyr::pivot_longe  (*dalje*)

Spremi "tidy" (i.e. long) stocks podatkovni okvir za sljedeći slide. 

```{r pivot_longer2}
## Specificirajte nazive argumenata: i.e. "names_to=" i "values_to="
tidy_stocks <- 
  stocks %>% 
  pivot_longer(-time, names_to="stock", values_to="price")
```

---

# 2) tidyr::pivot_wider

```{r pivot_wider1, dependson=tidy_stocks}
tidy_stocks %>% pivot_wider(names_from=stock, values_from=price)
tidy_stocks %>% pivot_wider(names_from=time, values_from=price)
```

--

</br>
Drugi primjer &mdash; koji je iskombinirao različite pivoting argumente &mdash; je uspješno transponirao podatke.


---

# Dodatno: Zapamtite pivot_* sintaksu

Za one koji se (još) uvijek sijećaju Stata-ine "reshape" naredbe...([Exhibit A](https://twitter.com/scottimberman/status/1036801308785864704).)

Ista situacija je lako zamisliva i sa `pivot_*` funkcijama. Prijedlog je zapamtiti redosljed funkcijskih argumenata: prvo *"names"*, potom *"values"*.

---

# 3) tidyr::separate

```{r sep1}
economists <- data.frame(name = c("Adam.Smith", "Paul.Samuelson", "Milton.Friedman"))
economists
economists %>% separate(name, c("first_name", "last_name")) 
```

--

</br>

Ovo je "pametna" funkcija. Da bi se izbjegla dvosmislenost, definirajte separator eskplicitno `separate(..., sep=".")`.

---

# 3) tidyr::separate (*dalje*)

Povezana funkcija je`separate_rows`, za razdvajanje ćelija koje sadrže više opservacija (frustrirajuća stvar kod npr. "survey" podataka).
```{r sep2}
jobs <- data.frame(
  name = c("Jack", "Jill"),
  occupation = c("Homemaker", "Philosopher, Philanthropist, Troublemaker") 
  ) 
jobs
## Razdvoji Jill's različita zanimanja u više redova
jobs %>% separate_rows(occupation)
```
---

# 4) tidyr::unite

```{r unite1}
gdp <- data.frame(
  yr = rep(2016, times = 4),
  mnth = rep(1, times = 4),
  dy = 1:4,
  gdp = rnorm(4, mean = 100, sd = 2)
  )
gdp 
## Kombiniraj "yr", "mnth", and "dy" u jednu "date" kolonu
gdp %>% unite(date, c("yr", "mnth", "dy"), sep = "-")
```

---

# 4) tidyr::unite (*dalje*)

`unite` će automatski stvoriti karakternu varijablu. To jasnije dolazi do izražaja ako pretvorimo u tibble. 
```{r unite2}
gdp_u <- gdp %>% unite(date, c("yr", "mnth", "dy"), sep = "-") %>% as_tibble()
gdp_u
```

--

Za modifikaciju u nešto drugo (e.g. date ili numeric) je moguće koristiti `mutate`. Vidi primjer sa [lubridate](https://lubridate.tidyverse.org/) paketom za rad sa datumima na sljedećem slide-u.

---

# 4) tidyr::unite (*dalje*)


```{r unite3, message=F}
library(lubridate)
gdp_u %>% mutate(date = ymd(date))
```

---

# Ostale tidyr funkcionalnosti

Koristite `crossing` za kombinaciju grupe varijabli.<sup>1</sup>

```{r cross1}
crossing(side=c("left", "right"), height=c("top", "bottom"))
```

.footnote[
<sup>1</sup> Base Ralternativa: `expand.grid`.
]  

--

Pogledajte `?expand` i `?complete` za specijalizirane funkcije koje omogućuju (imlicitno) rad sa nedostajućim podatcima ili kombiniranjem varijabli u podatkovnim okvirima.
- Prije ili kasnije možete očekivati ovu potrebu za ovom funkcijom!

---
class: inverse, center, middle
name: summary

# Sažetak
<html><div style='float:left'></div><hr color='#EB811B' size=1px width=796px></html>
(Što smo naučili!?)
---

# Ključne funkcije

### dplyr
1. `filter`
2. `arrange`
3. `select`
4. `mutate`
5. `summarise`

### tidyr
1. `pivot_longer`
2. `pivot_wider`
3. `separate`
4. `unite`

--

Drugi bitni elementi: pipe-ovi (`%>%`), grupiranje (`group_by`),funkcije za spajanje (`left_join`, `inner_join`, etc.).

---
class: inverse, center, middle

# Sljedeće predavanje: Web Scraping
<html><div style='float:left'></div><hr color='#EB811B' size=1px width=796px></html>
(Prije toga također pogledajte **data.table**)











